ACORDAO-COMPLETO-2477125

ACÓRDÃO 1162/2021 ATA 17/2021 - PLENÁRIO

VISTOS, relatados e discutidos estes embargos de declaração opostos por Engerede Engenharia e Representação Ltda. em face de suposta obscuridade/contradição/omissão verificada no Acórdão 540/2021-TCU-Plenário, que julgou irregulares suas contas, condenando-a ao pagamento do dano ao erário apurado e aplicando-lhe multa,
ACORDAM os Ministros do Tribunal de Contas da União, reunidos em Sessão do Plenário, diante das razões expostas pelo Relator, em: 
9.1. conhecer, com fundamento nos arts. 32, inciso II, e 34 da Lei 8.443/1992, e rejeitar os presentes embargos de declaração. 
9.2. dar ciência deste acórdão à embargante.

Embargos de declaração contra acórdão que julgou irregulares as contas da embargante, com condenação em débito e multa, em razão de irregularidades na execução de contrato que tinha como objeto a contratação de empresa especializada na prestação de serviços relacionados com a mudança de leiaute, adequação das instalações prediais e serviços afins.

Secretaria de Portos (extinta).

3. Interessados/Responsáveis/Recorrentes:
3.1. Responsáveis: Engerede Engenharia e Representação Ltda (04.823.459/0001-46); Reynaldo Aben Athar de Sousa (XXX.310.091-XX).
3.2. Recorrente: Engerede Engenharia e Representação Ltda (04.823.459/0001-46).

13.1. Ministros presentes: Ana Arraes (Presidente), Walton Alencar Rodrigues, Benjamin Zymler, Augusto Nardes (Relator), Raimundo Carreiro e Jorge Oliveira.
13.2. Ministros-Substitutos convocados: Augusto Sherman Cavalcanti, Marcos Bemquerer Costa e André Luís de Carvalho.
13.3. Ministro-Substituto presente: Weder de Oliveira.

ACORDAO-COMPLETO-2510512

Acórdão 2696/2022 - Plenário

ACORDAO-COMPLETO-2496617

Acórdão de Relação 1958/2021 - Plenário

Acórdão de Relação

AUGUSTO NARDES

Ministro Augusto Nardes.

Trata-se de embargos de declaração opostos por Engerede Engenharia e Representação Ltda. em face de suposta obscuridade/contradição/omissão verificada no Acórdão 540/2021-TCU-Plenário, que julgou irregulares suas contas, condenando-a ao pagamento do dano ao erário apurado e aplicando-lhe multa pecuniária.
2.	Argumenta a embargante que não foi observada matéria de ordem pública, "qual seja, a prescrição da pretensão punitiva do Estado, questão de cujo conhecimento se pode alegar em qualquer grau e qualquer instância de jurisdição, o que faz pelos fatos e fundamentos a seguir apresentados".
3.	Segundo a embargante:
Da análise das contas julgadas supostamente irregulares, é possível afirmar que a condenação da empresa ENGEREDE decorre exclusivamente de pagamentos ocorridos em novembro de 2008 a junho de 2011. 
Extrai-se, ainda, que, apesar de se tratar de contas ocorridas entre novembro de 2008 e junho de 2011, esse Colendo Tribunal de Contas da União somente notificou a empresa Contratada no dia 04/05/2015, para apresentar suas razões de justificativa, tendo se operado, portanto, a prescrição temporal em relação aos pagamentos de Novembro de 2008 a Maio de 2010. 
Ademais, observa-se que as contas compreendidas no período subsequente (maio de 2010 a junho de 2011) também não encontram melhor sorte, eis que igualmente fulminadas pela prescrição, uma vez que a contagem do prazo prescricional foi reiniciado no dia seguinte ao da citação, ficou suspenso até a apresentação da defesa, protocolada em 20/08/2015 e, de lá para cá, decorreu o prazo de cinco anos novamente, com base no Acórdão 1441/2016-TCU-Plenário.
4.	Desse modo, alega prescrição da pretensão punitiva e de ressarcimento por terem transcorrido mais de cinco anos entre os fatos danosos e a citação da empresa.
5.	Reforça seu fundamento com jurisprudência do Supremo Tribunal Federal no sentido de considerar prescritíveis as ações desta Corte no prazo de cinco anos. 
6.	Finaliza o expediente com o seguinte pedido: 
Diante de todo o exposto, requer o recebimento, conhecimento e processamento os presentes Embargos de Declaração, de modo a afastar a obscuridade demonstrada, atribuindo-lhe efeitos infringentes, com a finalidade de reconhecer a prescrição dos débitos imputados à Embargante e, assim, anular os termos do v. Acórdão 540/2021-TCU-Plenário, no que tange ao ressarcimento de valores, bem como anular a penalidade de multa no importe de R$ 100.000,00 (cem mil reais) , posto que prescrita pretensão punitiva do Estado.
	
	É o relatório.

8.1. Carla Mayrink Santos Moraes (27789/OAB-DF) e outros, representando Reynaldo Aben Athar de Sousa.  
8.2. Camille de Queiroz Costa (45253/OAB-DF) e outros, representando Engerede Engenharia e Representação Ltda.

Não atuou.

TOMADA DE CONTAS ESPECIAL. CONTRATAÇÃO DE EMPRESA. MEDIÇÃO DE SERVIÇOS NÃO EXECUTADOS. PRORROGAÇÃO IRREGULAR DA CONTRATAÇÃO. AUSÊNCIA DE CORRELAÇÃO ENTRE OS ITENS QUE COMPÕEM A ATA DE REGISTRO DE PREÇOS E AQUELES ENTREGUES. ADITIVO ACIMA DO LIMITE LEGAL. FRAUDE. CONTAS IRREGULARES. DÉBITO. MULTA. INABILITAÇÃO PARA O EXERCÍCIO DE CARGO EM COMISSÃO OU FUNÇÃO DE CONFIANÇA. EMBARGOS DE DECLARAÇÃO. ALEGAÇÃO DE PRESCRIÇÃO. INOCORRÊNCIA. CONHECIMENTO E REJEIÇÃO.

TOMADA DE CONTAS ESPECIAL (TCE)

não atuou.

Em exame, embargos de declaração opostos por Engerede Engenharia e Representação Ltda. em face de suposta obscuridade/contradição/omissão verificada no v. Acórdão 540/2021-TCU-Plenário, que julgou irregulares suas contas, condenando-a ao pagamento do dano ao erário apurado e aplicando-lhe multa pecuniária.
2.	Argumenta a embargante que não foi observada matéria de ordem pública, "qual seja, a prescrição da pretensão punitiva do Estado, questão de cujo conhecimento se pode alegar em qualquer grau e qualquer instância de jurisdição, o que faz pelos fatos e fundamentos a seguir apresentados".
3.	De início, considero satisfeitos os requisitos atinentes à espécie, com fundamento nos arts. 32, inciso II, e 34 da Lei 8.443/1992, razão pela qual podem ser conhecidos os presentes embargos.
4.	Quanto à questão da prescrição do débito, não desconheço, conforme consignado no âmbito do acórdão embargado, a decisão do Supremo Tribunal Federal (STF) no Recurso Extraordinário 636.886/AL.
5.	Contudo, ainda não é viável a imediata aplicação da nova decisão da Suprema Corte com o mínimo de segurança. Com efeito, ainda existem lacunas acerca de questões essenciais, como o prazo prescricional, o início da contagem e as hipóteses de interrupção. Ademais, não está claro quais serão os processos efetivamente alcançados pela modificação do entendimento, visto que ainda estão pendentes de julgamento os embargos de declaração opostos para requerer, inclusive, a modulação temporal dos efeitos. 
6.	Dessa forma, tenho me alinhado à compreensão dos meus pares pela manutenção do entendimento consolidado pelo TCU e pelo próprio STF no sentido de considerar imprescritíveis as ações de ressarcimento ao erário.
7.	Pelas mesmas razões, preservo o entendimento desta Corte no sentido de que as ações punitivas prescrevem em dez anos, conforme Acórdão 1441/2016-TCU-Plenário. 
8.	Conforme mencionado, a matéria afeta à prescrição foi tratada expressamente no voto condutor da decisão recorrida, nos termos que transcrevo a seguir:
37. 	Por fim, com vistas a afastar a tese acerca da prescrição apresentada pelos responsáveis, teço os seguintes comentários. 
38. 	Em primeiro lugar, resta isento de dúvidas que a jurisprudência consolidada deste Tribunal de Contas da União (TCU) formou-se no sentido da imprescritibilidade das ações de ressarcimento ao erário. Nesse sentido, reproduzo o Enunciado de Súmula no 282, desta Corte: 
As ações de ressarcimento movidas pelo Estado contra os agentes causadores de danos ao erário são imprescritíveis. 
39. 	De outra parte, e à semelhança dos outros julgadores deste TCU, não desconheço a recente decisão exarada pelo Supremo Tribunal Federal (STF) , prolatada no âmbito do Recurso Extraordinário (RE) 636.886/AL, por meio da qual foi fixado o seguinte enunciado para o Tema 899, de repercussão geral: 
É prescritível a pretensão de ressarcimento ao erário fundada em decisão de Tribunal de Contas. 
40. 	Ocorre que, consoante o destacado pelo e. Ministro Benjamin Zymler no leading case que primeiro discutiu o alcance do referido julgado da Corte Suprema (voto condutor do Acórdão 5236/2020-TCU-Primeira Câmara) , ainda há diversas dúvidas sobre a matéria, pois resta possível a conclusão de que a decisão não tratou da prescrição do processo de controle externo levado a efeito no âmbito do TCU mas, sim, da prescrição intercorrente ocorrida durante a fase de execução do acórdão condenatório desta Corte. 
41. 	Na oportunidade, Sua Excelência aduziu que a aludida decisão do STF enfrentou RE interposto pela União contra acórdão do Tribunal Regional Federal da 5ª Região (TRF/5) , ementado como se segue, pelo qual o regional negou provimento a embargos de declaração opostos contra acórdão de sua lavra: 
EMENTA: TRIBUTÁRIO. PROCESSUAL CIVIL. EXECUÇÃO FISCAL. PROCESSO PARALISADO POR MAIS DE CINCO ANOS. PRESCRIÇÃO INTERCORRENTE. OCORRÊNCIA. 1. Para fins práticos, deve-se observar quando a Fazenda Pública foi intimada a providenciar o andamento do feito. Passados cinco anos sem diligências concretas, ocorre a prescrição intercorrente. Caso haja suspensão na forma do art. 40, da Lei n. 6.830/80, ocorre a extinção se o feito permanecer paralisado por mais de seis anos. 2. Na hipótese dos autos, houve o arquivamento sem baixa do processo em 12.08.1999 e até a data da sentença extintiva do feito em 05.06.2006, a Fazenda Nacional não apresentou nenhuma medida concreta quanto à localização do devedor ou de seus bens. Revela-se, portanto, inequívoca a ocorrência da prescrição intercorrente. 
42. 	O Ministro Benjamin Zymler argumentou que, na situação debatida judicialmente, a Fazenda Pública havia deixado a ação paralisada por mais de seis anos, o que ensejou fosse declarada a prescrição intercorrente no caso em tela. Isto é, a questão objeto da controvérsia cingiu-se à prescrição intercorrente ocorrida durante a fase de execução do acórdão condenatório do TCU. 
43. 	Desse modo, ponderou que, com base nessa possível interpretação, a matéria decidida no mencionado feito não teria nenhuma repercussão de ordem prática e jurídica nos processos desta Corte, isso porque o título executivo, que é própria decisão do Tribunal, consoante o art. 19 da Lei 8.443/92, ainda não se formou. 
44. 	Feito esse raciocínio, Sua Excelência acresceu que, ainda se possa interpretar que a decisão do STF também se aplique ao iter do processo de controle externo neste TCU, outras questões, de suma importância visando que este Tribunal estabeleça novo tratamento acerca da prescrição do débito, restariam pendentes de esclarecimento, relevando mencionar as relativas à definição da data de ocorrência do fato irregular ou data do seu conhecimento pelo TCU, bem assim as hipóteses de interrupção da prescrição. Em conclusão, conduziu o colegiado a que aplicasse, ao caso in concreto, a jurisprudência do TCU até então vigente, fundamentada no art. 37, § 5º, da Constituição Federal, e consubstanciada na citada Súmula 282, no que tange ao ressarcimento do prejuízo. 
45. 	Anoto que o entendimento acima também foi seguido em outros julgados desta Corte, sendo exemplos os Acórdãos: 1.492/2020, 2.104/2020, 2.182/2020 e 2.336/2020, Rel. Min. Aroldo Cedraz; 2.188/2020, Rel. Min. Raimundo Carreiro; e 2.018/2020, Rel. Min. Ana Arraes, do Plenário; 6.494/2020, Rel. Min. Walton Alencar Rodrigues; 5.236/2020, 6.084/2020, 6.465/2020, 6.466/2020, 7.982/2020, 9.277/2020, Rel. Min. Benjamin Zymler; e 8.550/2020, 9.011/2020, 9.012/2020 e 9.293/2020, Rel. Min. Bruno Dantas, todos da 1ª Câmara; e 5.681/2020, 6.350/2020, 8.316/2020, 8.940/2020, 8.945/2020, 8.947/2020, 8.948/2020, 9.208/2020 e 9.216/2020 da minha relatoria; 5.690/2020, 6.350/2020, 6.575/2020, 6.712/2020, 7.325/2020, 8.021/2020, 8.023/2020, 8.443/2020, 8.649/2020, 8.651/2020 e 8.657/2020, Rel. Min. Aroldo Cedraz; 6.171/2020, Rel. Min. Raimundo Carreiro; 6.207/2020 e 8.498/2020, Rel. Min. Ana Arraes; e 6.707/2020 e 6.726/2020, Rel. Min. Subst. Marcos Benquerer Costa, estes da 2ª Câmara) . 
46. 	Releva, ainda, considerar que em 14 de agosto último a Advocacia-Geral da União opôs embargos de declaração ao já citado acórdão proferido no RE 636.886/AL, objetivando exatamente dirimir dívidas quanto ao alcance da aludida decisão, notadamente para que se tenha como correta compreensão a de que "a tese de repercussão geral no acórdão (...) embargado abrange apenas a fase executiva da decisão do TCU". 
47. 	Nesse sentido, e considerando que os contornos ao final dados pela Corte Suprema após a apreciação dos aclaratórios certamente balizarão a atuação futura deste Tribunal de Contas da União, inclusive com as correções que por ventura se fizerem cabíveis, até em razão de a prescrição ser matéria de ordem pública, acompanho o posicionamento manifestado por esta Casa nos arestos antes mencionados e aplico ao caso em exame a jurisprudência do TCU até o momento firmada.
9.	Assim, não ocorreu prescrição neste caso, devendo os embargos serem rejeitados.
	Ante o exposto, voto por que o Tribunal adote o Acórdão que ora submeto à deliberação deste Colegiado.
TCU, Sala das Sessões, em 19 de maio de 2021.
Ministro JOÃO AUGUSTO RIBEIRO NARDES 
Relator